【裁判字號】    92,上易,2964
【裁判日期】    921223
【裁判案由】    偽造文書等
【裁判全文】
臺灣高等法院刑事判決                          九十二年度上易字第二九六四號
    上  訴  人
    即  被  告    甲○○
                  乙○○
    右  一  人
    選任辯護人    廖忠信律師
                  周文哲律師
右上訴人即被告因偽造文書案件，不服臺灣板橋地方法院九十二年度易字第一六０七
號，中華民國九十二年九月九日第一審判決（起訴案號：臺灣板橋地方法院檢察署九
十一年度偵字第一二六七三號），提起上訴，本院判決如左：
    主  文
原判決撤銷。
甲○○、乙○○共同明知為不實之事項，而使公務員登載於職務上所掌之公文書，足
以生損害於公眾及他人，各處有期徒刑陸月，如易科罰金，均以佰元折算壹日。均
緩刑年。
    事  實
一、緣甲○○於民國（下同）八十五年十一月三十日，擔任吉美塑膠上光有限公司（
    下簡稱吉美公司）向丙○○承租臺北縣新莊市○○路一０九巷二號一、二樓建物
    之租賃契約連帶保證人，嗣吉美公司於租期屆至後，未依約搬遷，經丙○○向臺
    灣板橋地方法院三重簡易庭提起請求遷讓房屋事件，於八十九年五月十九日由臺
    灣板橋地方法院三重簡易庭以八十九年度重簡字第五二七號判決丙○○敗訴，丙○○不服提起上訴，於九十年五月八日（原審判決書記載為九日）經臺灣板橋地
    方法院二審合議庭以八十九年度簡上字第二一九號判決吉美公司應遷讓交還承租
    標的物，且甲○○應與吉美公司自八十七年一月一日起至交還該建物之日止，按
    月連帶給付新臺幣（下同）五萬二千元，原告即丙○○就按月給付部分並得假執
    行，該二審合議庭民事判決於九十年五月十五日送達予甲○○及吉美公司之共同
    訴訟代理人趙培宏律師及複代理人王敬堯律師。甲○○輾轉得知判決結果後，為
    逃避強制執行（毀損債權部分據丙○○撤回告訴，由原審法院判決公訴不受理確
    定），與乙○○共同基於使公務員登載不實公文書之犯意聯絡，串飾甲○○向乙○○借款之不實事證，於九十年五月十七日（起訴書及原審判決書均記載為十八
    日）向臺北縣新莊地政事務申請辦理抵押權設定登記，將甲○○所有坐落臺北縣
    新莊市○○街三七巷五號四樓建物及其上基地，設定擔保四百萬元之抵押權予乙○○，共同使該地政事務所不知情之公務員，於九十年五月十八日，將上開甲○○、乙○○明知不實之事項，登載於職務上所掌之公文書即土地登記簿及建築改
    良物登記簿上，並據以核發關於該抵押權存續之他項權利證明書予乙○○，足以
    生損害於地政機關就不動產登記之正確性及丙○○之債權。
二、案經丙○○訴請臺灣板橋地方法院檢察署檢察官偵查起訴。
    理  由
一、訊據被告甲○○及乙○○，皆供承訂立前開抵押權契約及辦理抵押權設定登記之
    事實不諱，惟均矢口否認有何不實之情，一致辯稱：被告甲○○於八十八年八、
    九月間，分二次向被告乙○○告貸，每次借款四十萬元，合計八十萬元，九十年
    間，被告甲○○復以急用為由，向被告乙○○借款二百五十萬元，因該次借款金
    額較大，被告乙○○遂要求被告甲○○提供不動產設定抵押權後，始將款項匯予
    被告甲○○，被告甲○○及乙○○二人均不知前開民事判決情形，亦無損害告訴
    人丙○○債權之意思云云。
二、經查：
（一）關於前揭告訴人丙○○訴請吉美公司遷讓房屋民事事件歷審判決結果及送達情
      形，有臺灣板橋地方法院三重簡易庭八十九年度重簡字第五二七號民事判決影
      本、臺灣板橋地方法院八十九年度簡上字第二一九號民事判決影本及送達證書
      影本等在卷可考，又該民事事件已於九十年六月七日確定，亦有卷附判決確定
      證明書影本可按；而被告甲○○、乙○○二人以擔保被告乙○○對被告甲○○
      之四百萬元債權為由，將被告甲○○所有坐落臺北縣新莊市○○街三七巷五號
      四樓建物及其上基地設定抵押權予被告乙○○一節，亦有臺北縣新莊地政事務
      所他項權利證明書影本及土地建築改良物抵押權設定契約書影本等在卷足稽。
      堪徵被告甲○○於前揭民事事件甫經法院判決敗訴，旋將其名下之建物及基地
（二）被告二人雖否認通謀虛偽設定抵押權，並提出被告甲○○為清償八十八年間八
      十萬元欠款及九十年間二百五十萬元借款，而於九十年五月二十五日簽發之本
      票影本二紙、戶名乙○○且載有八十八年八月五日提出存款四十一萬元、八十
      八年九月七日提出存款四十萬元之華南商業銀行南三重分行綜合存款簿影本、
      及乙○○於九十年五月二十五日匯款二百五十萬元予甲○○之華南商業銀行匯
      款回條聯等影本，惟就借款之緣由及經過，被告甲○○稱其向被告乙○○借款
      ，均告以係供急用，未言及其他確實用途，亦未約定利息及還款期限，被告乙○○對於借款之用途並不知情云云（原審九十二年六月十二日訊問筆錄），與
      被告乙○○所述其於八十八年八、九月各貸款四十萬元，合計八十萬元予被告
      甲○○，九十年間，被告甲○○復稱因配偶賭博家中需款，欲借二百五十萬元
      ，其以之前之八十萬元未獲償，遂要求被告甲○○先設定抵押權及簽發本票，
      始予匯款，被告甲○○借錢，均與配偶有關云云（原審九十二年六月十二日訊
      問筆錄），顯然扞格。再參以被告二人設定抵押權所擔保之債權金額為四百萬
      元，與被告二人所辯借款總額僅三百三十萬元，非但互有出入；且被告乙○○
      所辯於八十八年間為借款予被告甲○○而提領現金之情形為第一、二次各領四
      十萬元、四十一萬元，其中一萬元供己使用云云（原審九十二年六月十二日訊
      問筆錄），適與被告乙○○所提供之綜合存款簿影本內容（八十八年八月五日
      提領四十一萬元、八十八年九月七日提領四十萬元，附九十年度發查字第一一
      八四號偵查卷第三二頁、第三三頁）相左。另被告二人間有鉅額借款往來，卻
      無利息之給付，復無還款期限之約定，交情自屬匪淺，被告甲○○屢獲被告乙○○寬待，竟遲至前揭民事事件敗訴後之九十年五月二十五日，反需簽發八十
      八年間欠款之本票予被告乙○○，且設定高於借款總額之抵押權予被告乙○○
      ，顯均有違常情，俱徵告訴人指訴被告二人串飾借款事證，通謀虛偽設定抵押
      權，以逃避前揭民事事件之強制執行，與事實相符，且被告二人之所為，足以
      生損害於地政機關就不動產登記之正確性及丙○○之債權甚明。
（三）證人趙培宏律師及王敬堯律師於偵查中雖證稱前揭民事事件之訴訟代理，均係
      由被告甲○○之胞兄李嘉源出面接洽，彼二人均未與被告甲○○見面等語，惟
      此僅徵表證人趙培宏律師及王敬堯律師未直接面見被告甲○○，及未將相關民
      事判決逕交被告甲○○，非謂彼此間毫無聯繫，未可遽予資為有利於被告甲○○事實認定之論據，蓋被告甲○○既為吉美公司向告訴人丙○○租賃房屋之連
      帶保證人，復為前揭民事事件之被告，告訴人丙○○亦陳明吉美公司之負責人
      李嘉源即為被告甲○○之胞兄，被告甲○○亦為吉美公司之股東等語（原審九
      十二年六月十二日訊問筆錄），而卷附財政部財稅資料中心所提供之被告甲○○財產資料明細，亦揭載被告甲○○投資吉美公司，足證被告甲○○與吉美公
      司間，利害攸關，不待其出面，即有胞兄代其委任訴訟代理人進行訴訟，則於
      受法院不利之判決時，自不可能毫無所悉且不加聞問。至告訴人丙○○嗣因與
      被告甲○○達成和解，改稱被告甲○○不知判決結果，乃因誤會而興訟，現已
      不願追究云云（原審九十二年八月十四日審判筆錄、本院九十二年十二月九日
      審判筆錄），仍未能排除被告二人前開辯解之瑕疵與疑義，顯係迴護被告之詞
      ，委無足採。
（四）綜上所述，被告二人上開所辯，無非臨訟勾串、推諉卸責之詞，均不足採信。
      本案事證明確，被告二人之犯行咸堪認定。
三、核被告甲○○、乙○○二人所為，均係犯刑法第二百十四條之明知不實使公務員
    登載不實公文書罪。被告二人間，就上開犯行，有犯意之聯絡及行為之分擔，應
    論以共同正犯。
四、原審對被告二人予以論罪、科刑，固非無見；惟查：（一）原判決誤載被告二人
    申請辦理抵押權設定登記之時間；（二）原判決理由一、（三）論述證人趙培宏
    律師及王敬堯律師曾將相關民事判決逕交被告甲○○，與事實不符，且與其後之
    所敘互相矛盾；（三）被告等設定虛偽抵押權，除足以損害告訴人之財產權益外
    ，並足以生損害於地政機關就不動產登記之正確性，原判決之事實及理由均未予
    論及，主文亦未諭知，均有違誤。被告二人提起上訴意旨雖未指摘及此，僅仍執
    陳詞，空言否認犯罪，然原判決既有如上之可議，即屬無可維持，應由本院予以
    撤銷改判。爰審酌被告二人通謀虛偽意思表示，設定不實之抵押權，足以生損害
    於真正債權人之權益，違反誠信，兼衡被告二人之智識程度、所受刺激、所用手
    段及犯後態度等一切情狀，分別量處如主文第二項所示之刑，並均諭知易科罰金
    之折算標準。查被告二人均未曾受有期徒刑以上刑之宣告，有本院被告全國前案
    紀錄表附卷可憑，彼等因一時失慮，誤蹈刑章，事後亦已由被告甲○○與告訴人
    達成和解（原審九十二年八月十四日審判筆錄），告訴人於本院審理時到庭表示
    不願追究，經此偵、審程序及科刑判決後，被告二人應知所戒慎信無再犯之虞，
    本院認對被告二人所處之刑，以暫不執行為適當，爰均併予宣告緩刑三年，以啟
    自新。
據上論斷，應依刑事訴訟法第三百六十九條第一項前段、第三百六十四條、第二百九
十九條第一項前段，刑法第二十八條、第二百十四條、第四十一條第一項前段、第七
十四條第一款，罰金罰鍰提高標準條例第一條前段、第二條，判決如主文。
本案經檢察官李良忠到庭執行職務
中    華    民    國      九十二      年      十二      月    二十三    日
                              臺灣高等法院刑事第六庭
                                  審判長法  官  陳  春  秋
                                        法  官  洪  英  花
                                        法  官  王  麗  莉
右正本證明與原本無異。
不得上訴。
                                        書記官  蘇  秋  
中    華    民    國      九十二      年      十二      月    二十三    日
附錄本案論罪科刑法條全文
刑法第二百十四條：
明知為不實之事項，而使公務員登載於職務上所掌之公文書，足以生損害於公眾或他
人者，處三年以下有期徒刑、拘役或五百元以下罰金。


司法院資訊處製作；財團法人民間司法改革基金會備份。
